ACORDAO-COMPLETO-2411871

ACÓRDÃO 6669/2020 ATA 19/2020 - PRIMEIRA CÂMARA

VISTOS, relatados e discutidos estes autos de atos de pensão militar emitidos pela Subdiretoria de Inativos e Pensionistas-Área Militar/Comando da Aeronáutica.
ACORDAM os ministros do Tribunal de Contas da União, reunidos em sessão da 1ª Câmara, diante das razões expostas pelo relator, em:
9.1. considerar legais e conceder o registro aos atos de pensão militar instituídas por Alberto Lopes Peres (peça 2) , por Amarildes Pessoa dos Santos (peça 3) e por Anael Cesário da Silva (peça 4) . 
9.2. considerar prejudicado, por perda de objeto, o exame de mérito do ato de pensão militar instituída por Augusto César Caldas Cavalcanti (peça 6) ;
9.3.considerar ilegal e recusar registro ao ato de concessão de pensão militar instituído por Astrogildo Ribeiro da Silva (10714944-08-2015-000401-8, peça 5) , nos termos do § 1º do art. 260 do RI/TCU;
9.4. dispensar o ressarcimento das quantias indevidamente recebidas de boa-fé pelas Sras. Dilcar Almeida da Silva e Talmai da Silva Augusto, beneficiárias do ato referente ao item 9.3. acima, nos termos do enunciado 106 da Súmula da Jurisprudência do Tribunal de Contas da União;
9.5. determinar à Subdiretoria de Inativos e Pensionistas-Área Militar/Comando da Aeronáutica, em relação ao ato do item 9.3., que:
9.5.1. no prazo de 15 (quinze) dias, a contar da ciência desta deliberação, abstenha-se de realizar pagamentos decorrentes do ato impugnado, sujeitando-se a autoridade administrativa omissa à responsabilidade solidária, nos termos do art. 262, caput, do Regimento Interno/TCU;
9.5.2. regularize o posto/graduação que serve de base para o cálculo dos proventos da pensão militar instituída por Astrogildo Ribeiro da Silva;
9.5.3. dê ciência, no prazo de 15 (quinze) dias, a contar do recebimento da notificação deste acórdão, do inteiro teor desta deliberação às interessadas, encaminhando a este Tribunal, no prazo de 30 (trinta) dias, comprovante da referida ciência:
9.5.4. informe às interessadas que o efeito suspensivo proveniente da interposição de possíveis recursos perante o Tribunal não as exime da devolução dos valores percebidos indevidamente após a respectiva notificação, caso os recursos não sejam providos;
9.6. encerrar e arquivar os presentes autos.

Atos de pensão militar.

Primeira Câmara

3. Interessados: Berenice Simas Lopes Peres (XXX.016.594-XX); Dilcar Almeida da Silva (XXX.256.787-XX); Elfrida Stolpe Cavalcanti (XXX.062.467-XX); Judith Maioli da Silva (XXX.901.847-XX); Maria Laetitia Bandeira Cavalcanti Sabino (XXX.169.357-XX); Marilurdes Andrade Santos (XXX.852.194-XX); Talmai da Silva Augusto (XXX.242.318-XX).

13.1. Ministros presentes: Walton Alencar Rodrigues (Presidente), Benjamin Zymler, Bruno Dantas e Vital do Rêgo.
13.2. Ministros-Substitutos presentes: André Luís de Carvalho e Weder de Oliveira (Relator).

ACORDAO-COMPLETO-2437722

Acórdão de Relação 12336/2020 - Primeira Câmara

Acórdão de Relação

ACORDAO-COMPLETO-2422183

Acórdão de Relação 8376/2020 - Primeira Câmara

WEDER DE OLIVEIRA

Em exame, 5 (cinco) atos de pensão militar emitidos pela Subdiretoria de Inativos e Pensionistas-Área Militar/Comando da Aeronáutica.
Adoto, com ajustes de forma, o relatório do auditor da Secretaria de Fiscalização de Pessoal (Sefip) , (peça 8) , que contou com a anuência do diretor da unidade especializada (peça 9) , e também, com a concordância do representante do MP/TCU, procurador Marinus Eduardo De Vries Marsico (peça 10) :
" (...) EXAME TÉCNICO  
3.	Os procedimentos para exame, apreciação e registro de atos de pessoal encontram-se, atualmente, estabelecidos na Instrução Normativa - TCU 78/2018 e na Resolução - TCU 206/2007. Em seus arts. 4o, § 2o, e 3o, § 3o, respectivamente, essas normas dispõem que os atos de pessoal disponibilizados por meio do Sisac ou do Sistema de Atos de Pessoal (e-Pessoa) devem ser submetidos a crítica automatizada do próprio sistema, com base em parâmetros predefinidos.
4.	Relativamente aos atos de concessão de pensão militar, as rotinas de crítica das informações cadastradas no Sisac foram elaboradas e validadas levando-se em conta as peculiaridades desses atos. Os itens de verificação do sistema compreendem prazos e fundamentos legais, assim como eventuais ocorrências de acumulação. Trata-se de verificações mais abrangentes, minuciosas e precisas do que aquelas que podem ser realizadas por mãos humanas, proporcionando um nível de segurança ainda maior.
5.	Além da crítica automatizada, há verificação humana adicional no caso de haver alertas do sistema ou informações não formatadas, como esclarecimentos do gestor ou do controle interno. 
6.	O instituidor Alberto Lopes Peres deixou para sua beneficiária uma pensão correspondente aos proventos de três postos acima ao que ocupava na ativa (Brigadeiro) . Seu ato de reforma (ato 10714952-07-2013-001739-7) , julgado prejudicado por perda de objeto, já que o militar já tinha vindo à óbito à época do julgamento do ato, elucida que o militar foi promovido ao posto imediato (Major Brigadeiro) na passagem para a inatividade, amparado pelo art. 1º da Lei 288/1948.
7.	Com o seu óbito, tendo em vista que o militar contribuiu com dois postos acima, amparado pelo art. 2º, § 2º da Portaria Interministerial 2.826/1994 do Estado Maior das Forças Armadas, o cálculo da pensão foi baseado nos proventos de Marechal do Ar.
8.	A beneficiária Berenice Simas Lopes Peres, viúva do instituidor Alberto Lopes Peres, acumula duas pensões militares, uma instituída pelo marido e outra pelo pai, situação amparada pela redação do art. 29 da Lei 3.765/1960, anterior à Medida Provisória 2.215-10 de 31/8/2001, que permite a acumulação de duas pensões militares, pois o óbito dos instituidores ocorreu anteriormente à vigência da nova redação deste artigo.
9.	O instituidor Amarildes Pessoa dos Santos deixou uma pensão correspondente a dois postos acima ao do que possuía na ativa. Seu ato de reforma (ato 10714952-07-2013-000182-2) foi julgado prejudicado por perda de objeto pois o militar já havia falecido à época do julgamento. O ato de reforma esclarece que a melhoria dos proventos, na transferência para a reserva, do posto de Suboficial, posto ocupado na ativa, para Segundo Tenente, foi em cumprimento de sentença judicial transitada em julgado (ação 97.009860-1, que correu na Justiça Federal do Distrito Federal) .
10.	A beneficiária Marilurdes Andrade Santos, filha do instituidor Amarildes Pessoa dos Santos não acumula outros benefícios ou remunerações, não havendo óbice a apreciação pela legalidade do ato em seu benefício.
11.	O instituidor Anael Cesario da Silva, em seu ato de reforma (ato 10714952-07-2014-000142-6, também julgado prejudicado por perda de objeto por ter havido o óbito do interessado antes do julgamento) , conquistou proventos com base no soldo do grau hierárquico imediato por ter sido reformado por invalidez, amparado no art. 110 da Lei 6.880/1980, o que justifica os proventos da inatividade serem calculados sobre o posto de Major e também o valor da pensão deixada para a viúva Judith Maioli da Silva.
12.	A Sra. Judith acumula dois benefícios, uma pensão militar e uma pensão civil, situação amparada pelo art. 29, inciso II da Lei 3.765/1960.
13.	Pesquisas aos sistemas internos do Tribunal não identificaram óbices à apreciação pela legalidade do ato em seu benefício.
14.	Em relação ao instituidor Astrogildo Ribeiro da Silva, cabe tecer algumas considerações. Seu ato de reforma (ato 10714952-07-2016-000071-9, também julgado prejudicado por perda de objeto por ter o militar vindo à óbito antes do julgamento do ato) concedeu melhoria de proventos por ter o militar, após ter sido reformado por idade limite de permanência na reserva, portanto já na condição de reformado, sido acometido de doença especificada em lei, que o impossibilitou total e permanente para qualquer trabalho, de acordo com os esclarecimentos do gestor de pessoal gravados no seu ato de reforma.
15.	É importante salientar que esta Corte de Contas, recentemente, mudou o entendimento quanto à possibilidade de o militar já reformado por limite de idade para permanência na reserva receber um posto/graduação acima, para fins de proventos, por ocasião de sua reforma por incapacidade, amparada no art. 110 da Lei 6.880/1980, firmando entendimento de que apenas militares da ativa ou da reserva podem receber a majoração no posto/graduação, conforme texto da lei a seguir: 
Lei nº 6880/80 
 (...) 
Art. 110. O militar da ativa ou da reserva remunerada, julgado incapaz definitivamente por um dos motivos constantes dos incisos I e II do art. 108, será reformado com a remuneração calculada com base no soldo correspondente ao grau hierárquico imediato ao que possuir ou que possuía na ativa, respectivamente 
§ 1º Aplica-se o disposto neste artigo aos casos previstos nos itens III, IV e V do artigo 108, quando, verificada a incapacidade definitiva, for o militar considerado inválido, isto é, impossibilitado total e permanentemente para qualquer trabalho. 
§ 2º Considera-se, para efeito deste artigo, grau hierárquico imediato: 
a) o de Primeiro-Tenente, para Guarda-Marinha, Aspirante-a-Oficial e Suboficial ou Subtenente; 
b) o de Segundo-Tenente, para Primeiro-Sargento, Segundo-Sargento e Terceiro-Sargento; e 
c) o de Terceiro-Sargento, para Cabo e demais praças constantes do Quadro a que se refere o artigo 16. 
§ 3º Aos benefícios previstos neste artigo e seus parágrafos poderão ser acrescidos outros relativos à remuneração, estabelecidos em leis especiais, desde que o militar, ao ser reformado, já satisfaça às condições por elas exigidas. 
16.	Portanto, de forma semelhante ao caso tratado pelo Acórdão 2225/2019-TCU-Plenário, da Relatoria do Ministro Benjamin Zymler, não existe amparo legal para a melhoria dos proventos. Entende-se, então, que o benefício previsto no art. 110 da Lei 6.880/1980, expressamente dirigido ao militar da ativa ou da reserva remunerada, não alcança o militar reformado.
17.	Logo, mesmo que a reforma, originária da pensão militar em estudo, tenha sido julgada prejudicada por perda de objeto, pelo novo entendimento desta Corte, esta reforma se encontra maculada por um vício que a tornaria ilegal, vício que se estende à pensão militar e a invalida, formando mérito de ilegalidade para o caso em estudo.
18.	O entendimento pela ilegalidade de tais pensões também foi expresso, em caso análogo, no voto do Ministro Relator Benjamin Zymler no TC Processo 013.329/2019-7.  
19.	Pelo exposto, entende-se que o ato de pensão instituída por Astrogildo Ribeiro da Silva deva ser considerada ilegal e negado o seu registro.
20.	As beneficiárias do instituidor Astrogildo acumulam a pensão militar como proventos de aposentadoria de um cargo civil, situação amparada pelo art. 29, inciso I da Lei 3.765/1960.
21.	Já o instituidor Augusto Cesar Caldas teve, também, seu ato de reforma (ato julgado prejudicado por perda de objeto porque já tinha vindo a óbito na data do julgamento do ato. O militar obteve melhoria do soldo na passagem para a inatividade, do posto de Suboficial para o posto de Primeiro Tenente, com base no art. 253 do Decreto Lei 4.162/1942 da aeronáutica, que lhe garantiu o posto de Segundo Tenente, e no art 1º da Lei 288/1948 que lhe garantiu a promoção a mais um posto.
22.	Pesquisas aos sistemas do Tribunal identificaram o óbito das beneficiárias do instituidor Augusto Cesar Caldas: Elfrida Stolpe Cavalcanti em 21/6/2017 e Maria Laetitia Bandeira Cavalcanti Sabino em 7/3/2019, situação que implica a cessação de efeitos financeiros. Havendo cessado os efeitos financeiros, cabe a aplicação do art. 260, § 5º, do Regimento Interno do TCU. Segundo esse dispositivo, deverá ser considerado prejudicado, por perda de objeto, o exame dos atos de pessoal cujos efeitos financeiros tenham cessado antes de sua apreciação.
CONCLUSÃO 
23.	A abrangência e a profundidade das verificações levadas a efeito fundamentam convicção de legalidade dos atos de concessão de pensão instituídas por Alberto Lopes Peres (CPF XXX.045.074-XX) , Amarildes Pessoa dos Santos (CFP XXX.349.014-XX) e Anael Cesario da Silva (CPF XXX.737.217-XX) , cabendo proposta no sentido de que sejam considerados legais e sejam registrados. Já para o ato de pensão instituída por Astrogildo Ribeiro da Silva (CPF XXX.794.787-XX) cabe proposta de ilegalidade e negativa de registro por não haver amparo legal para a melhoria da pensão. Para o ato de pensão instituída por Augusto Cesar Caldas Cavalcanti (CPF XXX.807.607-XX) , cabe proposta de que seu exame seja considerado prejudicado por perda de objeto, tendo em vista que houve o óbito das beneficiárias. 
PROPOSTA DE ENCAMINHAMENTO
24.	Ante o exposto, propõe-se:
a)	considerar legal e determinar o registro dos atos de concessão de pensão militar instituídas por Alberto Lopes Peres (CPF XXX.045.074-XX) , Amarildes Pessoa dos Santos (CFP XXX.349.014-XX) e Anael Cesario da Silva (CPF XXX.737.217-XX) , com fundamento nos arts. 71, inciso III, da Constituição Federal, 1o, inciso V, e 39, inciso II, da Lei 8.443/1992 e 260, § 1o, do Regimento Interno do Tribunal de Contas da União;
b)	considerar ilegal o ato de concessão de pensão militar instituída por Astrogildo Ribeiro da Silva (CPF XXX.794.787-XX) ;
b.1)	dispensar o ressarcimento das quantias indevidamente recebidas de boa-fé pelas interessadas, consoante o disposto no Enunciado 106 da Súmula da Jurisprudência do TCU; 
b.2)	determinar ao Comando da Aeronáutica que: 
b.2.1)	no prazo de 15 (quinze) dias, a contar da ciência desta Deliberação, abstenha-se de realizar pagamentos decorrentes do ato impugnado, sujeitando-se a autoridade administrativa omissa à responsabilidade solidária, nos termos do art. 262, caput, do Regimento Interno/TCU; 
b.2.2)	dê ciência, no prazo de 15 (quinze) dias, a contar do recebimento da notificação deste Acórdão, às beneficiárias, encaminhando a este Tribunal, no prazo de 30 (trinta dias) , comprovante da referida ciência; e 
b.2.3)	alerte as beneficiárias de que o efeito suspensivo proveniente da interposição de possíveis recursos perante o TCU não as exime da devolução dos valores percebidos indevidamente após a respectiva notificação, caso os recursos não sejam providos. 
b.3)	esclarecer à unidade de origem, com amparo no art. 262, § 2º, do Regimento Interno, que a concessão considerada ilegal poderá prosperar mediante a emissão e o encaminhamento a este Tribunal de novo ato concessório, livre das irregularidades apontadas nestes autos; 
b.4)	determinar à Secretaria de Fiscalização de Pessoal que monitore o cumprimento das medidas indicada nos subitens b.2 e b.3. supra, representando a este Tribunal, caso necessário;
c)	considerar prejudicado, por perda de objeto, o exame do mérito do ato de concessão de pensão militar instituída por Augusto Cesar Caldas Cavalcanti (CPF XXX.807.607-XX) , com fundamento no art. 260, § 5º, do Regimento Interno do Tribunal de Contas da União."
É o relatório.

não há.

Procurador Marinus Eduardo De Vries Marsico.

ATOS DE PENSÃO MILITAR. ASCENSÃO DE DOIS NÍVEIS HIERÁRQUICOS ENTRE A ATIVA E A REFORMA EM UM ATO. ILEGALIDADE. PERDA DE OBJETO DE UM ATO POR FALECIMENTO DE PENSIONISTAS. LEGALIDADE DE TRÊS ATOS. REGISTRO. DETERMINAÇÃO. ARQUIVAMENTO.

PENSÃO MILITAR (PMIL)

Secretaria de Fiscalização de Pessoal (Sefip).

Em exame, 5 (cinco) atos de pensão militar emitidos pela Subdiretoria de Inativos e Pensionistas-Área Militar/Comando da Aeronáutica.
A Secretaria de Fiscalização de Pessoal (Sefip) opina pela legalidade das pensões militares instituídas por Alberto Lopes Peres (peça 2) , Amarildes Pessoa dos Santos (peça 3) e Anael Cesário da Silva (peça 4) e para que seja considerado prejudicado o exame de mérito da pensão militar instituída por Augusto César Caldas Cavalcanti (peça 6) por perda de objeto, em razão do falecimento das beneficiárias.
Propõe a ilegalidade da pensão instituída por Astrogildo Ribeiro da Silva (peça 5) , visto que a reforma que deu origem à pensão em exame concedeu melhoria de proventos ao inativo em desacordo ao art. 110 da Lei 6.880/1980.
O Parquet manifestou concordância com todas as propostas.
Acompanho essas conclusões.
Devem ser considerados legais e determinado o registro dos atos de pensão militar relativos a Alberto Lopes Peres (peça 2) , Amarildes Pessoa dos Santos (peça 3) e Anael Cesário da Silva (peça 4) . O exame do mérito do ato de Augusto César Caldas Cavalcanti (peça 6) deve ser considerado prejudicado por perda de objeto.
O Sr. Astrogildo Ribeiro da Silva, ocupante do cargo de primeiro sargento na ativa (quadro dados do servidor, ato inicial de reforma 10714952-07-2016-000071-9, peça 11, p.1) , foi reformado como segundo tenente "por impedimento de idade limite na reserva remunerada pela portaria Dirap nº 286/2-SM, de 13/6/1977" (quadro esclarecimentos gestor de pessoal, peça 11, p. 2) . Entretanto, o gestor de pessoal afirma, no mesmo quadro, que "já na condição de reformado, foi acometido de doença especificada em lei, que o impossibilitou total e permanente para qualquer trabalho, de acordo com a ata da Junta Superior de Saúde da Aeronáutica nº 0012, de 30/3/2006" e, assim, "alcançou a melhoria de proventos com base no grau hierárquico superior", no posto de primeiro tenente (dados dos proventos, peça 11, p.2) .
Com efeito, essas promoções quando da reforma do Sr. Astrogildo Ribeiro da Silva refletem no ato de pensão militar ora em exame (peça 5) , instituída pelo militar inativo.
O ato acostado à peça 5 deve ser considerado ilegal uma vez que deriva de reforma inconsistente com o que dispõe o art. 110, §§ 1º e 2º, da Lei 6.880/1980, o qual concedeu ao militar, apenas da reserva e da ativa, a possibilidade de ser inativado em grau hierárquico superior (no caso de invalidez permanente) :
"Art. 110. O militar da ativa ou da reserva remunerada, julgado incapaz definitivamente por um dos motivos constantes dos incisos I e II do art. 108, será reformado com a remuneração calculada com base no soldo correspondente ao grau hierárquico imediato ao que possuir ou que possuía na ativa, respectivamente. 
§ 1º Aplica-se o disposto neste artigo aos casos previstos nos itens III, IV e V do artigo 108, quando, verificada a incapacidade definitiva, for o militar considerado inválido, isto é, impossibilitado total e permanentemente para qualquer trabalho.
§ 2º Considera-se, para efeito deste artigo, grau hierárquico imediato:
a) o de Primeiro-Tenente, para Guarda-Marinha, Aspirante-a-Oficial e Suboficial ou Subtenente;
b) o de Segundo-Tenente, para Primeiro-Sargento, Segundo-Sargento e Terceiro-Sargento; e
c) o de Terceiro-Sargento, para Cabo e demais praças constantes do Quadro a que se refere o artigo 16" (não grifado no original) .
Acerca dessas situações, de inatividade em posto superior não condizente com o que dispõe o referido art. 110 da Lei 6.880/1980, o Tribunal assim decidiu no Acórdão 2225/2019-TCU-Plenário:
"ATOS DE REFORMA. ALTERAÇÃO DE UMA DAS CONCESSÕES PARA ELEVAÇÃO, EM UM GRAU HIERÁRQUICO, DO POSTO SOBRE O QUAL CALCULADOS OS PROVENTOS DO INATIVO, EM FACE DA SUPERVENIÊNCIA DE INVALIDEZ PERMANENTE DECORRENTE DE DOENÇA ESPECIFICADA EM LEI. MILITAR ANTERIORMENTE REFORMADO COM PROVENTOS JÁ CALCULADOS SOBRE O POSTO HIERÁRQUICO SUPERIOR, POR TEMPO DE SERVIÇO. AUSÊNCIA DE PREVISÃO LEGAL PARA EXTENSÃO DA VANTAGEM ESTABELECIDA NO ART. 110 DA LEI 6.880/1980 A MILITARES JÁ REFORMADOS, BEM COMO PARA O ACRÉSCIMO DE DOIS POSTOS NO CÁLCULO DOS PROVENTOS. NEGATIVA DE REGISTRO. DETERMINAÇÕES. LEGALIDADE E REGISTRO DAS DEMAIS CONCESSÕES."
Por fim, registro que não é necessária a realização da prévia oitiva das beneficiárias Sra. Dilcar Almeida da Silva e Sra. Talmai da Silva Augusto, visto que o ato ingressou há menos de 5 anos neste Tribunal (Acórdão 587/2011-TCU-Plenário) .
Assim, a pensão militar instituída por Astrogildo Ribeiro da Silva (10714944-08-2015-000401-8, peça 5) deve ser considerado ilegal, sendo determinada a regularização do posto/graduação que serve de base para o cálculo dos proventos de pensão militar.
Diante do exposto, manifesto-me pela aprovação do acórdão que ora submeto à apreciação deste Colegiado.
TCU, Sala das Sessões Ministro Luciano Brandão Alves de Souza, em 16 de junho de 2020.
Weder de Oliveira 
Relator